高雄高等行政法院判決　　　　　　　　　　　　　　九十三年度訴字第四０三號
　　　　　　　　　　　　　　　.
原　　　告　甲○○
　　　　　　乙○○
兼　共　同
訴訟代理人　丙○○
被　　　告　嘉義市西區區公所
代　表　人　丁○○
訴訟代理人　己○○
參　加　人　戊○○
右當事人間因耕地三七五租約事件，原告不服嘉義市政府中華民國九十三年四月十九
日府法字第０九三００一二八一五號訴願決定，提起行政訴訟。本院判決如左：
    主  文
訴願決定及原處分均撤銷。
被告對於原告申請續訂耕地三七五租約事件，應依本判決之法律見解對於原告作成決
定。
原告其餘之訴駁回。
訴訟費用由被告負擔二分之一，餘由原告負擔。
    事  實
壹、事實概要：
緣原告與出租人戊○○前因繼承雙方之被繼承人王水源與羅章武依耕地三七五減租條
例，所訂定坐落嘉義市○○段五四八地號耕地（面積：０．三五四八公頃，下稱系爭
耕地）之租約，租約於民國（下同）九十一年十二月三十一日租期屆滿。原告乃依耕
地三七五減租條例第二十條規定於九十二年二月六日向被告申請續訂租約，惟出租人
戊○○亦於九十二年二月十一日依耕地三七五減租條例第十九條第一項規定，以所有
收益不足以維持一家生活為由，申請收回自耕。被告援引內政部八十六年九月五日台
內地字第八六八七九三八號等相關函釋並審核出、承租人收支情形後，以九十二年十
二月二十六日嘉市西區民字第０九二００一九七二三號核定由出租人即參加人戊○○
將系爭土地收回自耕。原告不服，提起訴願，經遭決定駁回，遂提起本件行政訴訟。
貳、兩造之聲明：
甲、原告聲明求為判決：
（一）訴願決定及原處分均撤銷。
（二）被告應作成准予原告續訂耕地三七五租約之行政處分。
（三）訴訟費用由被告負擔。
乙、被告聲明求為判決：
（一）原告之訴駁回。
（二）訴訟費用由原告負擔。
參、兩造訴辯意旨：
甲、原告起訴意旨略謂：
一、原告與出租人戊○○就系爭耕地訂有耕地三七五租約，該租約於九十一年十二月
    三十一日租約期滿。原告乃依據耕地三七五減租條例第二十條規定，於九十二年
    二月六日申請續訂租約，惟出租人戊○○亦於同年二月十一日依同條例第十九條
    第一項規定，以所有收益不足以維持一家生活申請收回自耕。然該出租人申請收
    回自耕時，並未依法補添自任耕作切結書證明，被告卻草率審核准予出租人收回
    自耕，顯已違反耕地三七五減租條例第十九條第二項規定，且與同條第三項規定
    矛盾。
二、按出租人與承租人間於耕地租約期屆滿時，因收回自耕或續訂租約發生爭執，非
    行政官署本於行政裁量所能解決，故縣市政府之核定，並無拘束出租人及承租人
    之效力，有最高法院四十八年台上字第七０七號判例可稽。本件被告濫權准予出
    租人收回自耕，顯然違法不當。
三、又原告所承租之土地現仍按農地使用耕作，被告辯稱「經依法編定或變更為非耕
    地使用而終止租約」乙節，僅係片面之詞，其理由牽強，不盡合理。
四、另出租人居住於台北縣市，且已經六十多歲，並在中國大陸地區經商，經常往來
    台灣與大陸之間，顯然專任農耕以外行業，不可能自行耕作，參酌最高法院五十
    二年台上字第八三四號判例意旨，已無法自耕，不具耕作能力，自無收回出租耕
    地之資格。又其在大陸經商，所得均不在國內，財稅機關難以取得其實際收入，
    惟被告准予收回，其審查程序自有瑕疵。再者出租人目前負債四千多萬元，其於
    租約屆滿時，假借自耕為由，欲收回系爭耕地出售牟利，被告未予實質審查，僅
    以一紙自任耕作切結書，遽准出租人收回自耕，而駁回原告續租之申請，自嫌速
    斷。
五、綜上所述，原處分及訴願決定之認事用法均有不當，致損害原告等之權益，乃訴
    請判決如原告聲明所示等語。
乙、被告答辯意旨則謂：
一、按耕地三七五減租條例第十九條第一項規定：「耕地租約期滿時，有左列情形之
    一者，出租人不得收回自耕：（一）出租人不能自任耕作者。（二）出租人所有
    收益足以維持一家生活者。（三）出租人因收回耕地，致承租人失其家庭生活依
    據者。」；同條例第二十條規定「耕地租約於租期屆滿時，除出租人依本條例收
    回自耕外，如承租人願繼續承租者，應續訂租約。」而所謂「出租人所有收益足
    以維持一家生活者」，係指租約期滿前一年（即九十年）出租人本人及其配偶與
    同一戶內之直系血親綜合所得稅所得總額，足以支付出租人本人及其配偶與同一
    戶內之直系血親生活費支出而言。又所謂「出租人因收回耕地，致承租人失其家
    庭生活依據者」，係指租約期滿前一年（即九十年）承租人本人及其配偶與同一
    戶內之直系血親綜合所得稅所得總額，扣除出租人申請收回耕地部分之所得額後
    ，不足以支付承租人本人及其配偶與同一戶內之直系血親全年生活費者而言。至
    生活費用之計算標準，準用內政部、台北市政府及高雄市政府公布九十年最低生
    活費標準表之規定核計，且生活費用得加計勞工保險、全民健康保險之支出費用
    。又出、承租人雙方能自任耕作之認定，得由申請人自行切結為之，凡此均於「
    私有出租耕地九十一年底租約期滿處理工作計畫及作業須知」第六點(三)審查(2)審
    核標準中有明確規定。
二、原告援引最高法院四十八年台上字第七０七號判例略謂「因收回自耕或續訂租約
    發生爭執，非行政官署本於行政裁量權所能解決，故縣市政府之核定並無拘束出
    、承租人之效力」云云。按耕地租約期滿時，依耕地三七五減租條例第十九條、
    第二十條之規定，如出租人收回自耕，依法並無不得收回之情形時，並非當然應
    許承租人續訂租約。按司法院釋字第一二八號解釋認行政機關就耕地三七五減租
    條例第十九條所為耕地准否收回自耕之核定係發生法律效果之單方行為，自亦係
    屬行政處分，因此相關核定處分於法並無抵觸。
三、本件出租人戊○○申請收回自耕，業經出具自任耕作切結書一紙證明其自耕能力
    ，另依據出租人出具之戶籍謄本、委託被告申請之財政部台北市國稅局九十年度
    綜合所得稅各類所得資料清單及中央健保局台北分局繳納保費證明，關於收入部
    分，出租人戊○○所得總額為十二萬零五百一十八元，而其戶籍內並無配偶及其
    他直系血親，故無配偶及其他直系血親之收入。關於支出部分，依據內政部、台
    北市政府及高雄市政府公布九十年最低生活費標準表，台北市最低生活費為每月
    一萬二千九百七十七元，全年生活費用為十五萬五千七百二十四元，加計出租人
    全年支出全民健保保險費七千二百四十八元，其全年生活費用總額為十六萬二千
    九百七十二元。上開收入與支出相減所得為負數，表示出租人所有收益不足以維
    持一家生活。
四、又依據原告三人戶籍謄本及委託被告申請之財政部南區國稅局九十年度綜合所得
    稅各類所得資料清單，關於收入部分，原告甲○○所得總額為二十四萬一千零四
    十七元，甲○○配偶葉瓊枝所得總額為九百三十三元，甲○○之女王素秋所得總
    額為五十四萬二千七百六十四元，故甲○○一戶所得總額為七十八萬四千七百四
    十四元；乙○○所得總額為五十萬三千三百四十七元，乙○○之配偶張秀惠所得
    總額為十九萬五千六百一十元，乙○○之母王玉釵所得總額為八千六百三十一元
    ，故乙○○一戶所得總額為七十萬七千五百八十八元；丙○○所得為一百五十九
    萬一千二百五十一元，其配偶林金滿所得總額為一萬九千零二十六元，同戶直系
    血親共三人其所得總額為二十四萬一千五百元，故丙○○一戶所得總額為一百八
    十五萬一千七百七十七元。綜上，原告三人本人及其配偶同一戶內直系血親九十
    年綜合所得稅總額合計三百三十四萬四千一百零九元。關於支出部分，原告均設
    籍嘉義市，依據內政部、台北市政府及高雄市政府公布九十年最低生活費標準表
    ，台灣省最低生活費每人每月八千二百七十六元，一年生活費用為每人九萬九千
    三百十二元，甲○○該戶共三人，乙○○該戶三人，丙○○該戶五人合計三戶共
    十一人全年生活費用總額為一百零九萬二千四百三十二元，以上收入扣除出租人
    申請收耕地部分所得八千元後，與支出相減為二百二十四萬三千六百七十七元，
    表示其收入足以維持一家生活。
五、綜上所述，出租人已切結自任耕作，且其所有收益不足以維持一家生活，又出租
    人若收回耕地，原告（即承租人）之收入足以維持一家生活，不致失其家庭生活
    依據，故被告依據耕地三七五減租條例第十九條第一項規定准由出租人收回自耕
    之行政處分並無違誤，本件原告之訴請撤銷並請求被告應作成准予原告續訂耕地
    三七五租約之行政處分，為無理由，請予駁回等語。
丙：參加人陳述略謂：
　　參加人目前雖居住於台北市，未從事農耕，但可以回來嘉義耕作系爭土地等語。
    理  由
一、按「耕地租約期滿時，有左列情形之一者，出租人不得收回自耕：一、出租人不
    能自任耕作者。二、出租人所有收益足以維持一家生活者。三、出租人因收回耕
    地，致承租人失其家庭生活依據者。」「耕地租約於租期屆滿時，除出租人依本
    條例收回自耕外，如承租人願繼續承租者，應續訂租約。」耕地三七五減租條例
    第十九條第一項及第二十條固分別定有明文。又「行政機關就耕地三七五減租條
    例第十九條所為耕地准否收回自耕之核定與調處，出租人、承租人如有不服，應
    循行政訟爭程序請求救濟。」司法院釋字第一二八號解釋參照。又「．．七十五
    年十一月二十五日修正發布之上開注意事項（即自耕能力證明書申請及核發注意
    事項）第三點第四款規定：申請人之住所與其承受農地非在同一或毗鄰鄉（鎮、
    市、區）者，視為不能自耕，不准核發證明書，但交通路線距離在十五公里以內
    者，不在此限。此項規定嗣於七十九年六月二十二日修正為第六點第一項第二款
    ，其內容為：承受農地與申請人之住所應在同一縣市或不同縣市毗鄰鄉（鎮、市
    、區）範圍內者，始得核發證明書，未考慮現代農業機械化及交通工具機動化之
    因素，致影響實質上具有自任耕作能力者承受農地或收回耕地之權利，與憲法第
    二十三條及第十五條意旨不符．．．。至減租條例第十九條第一項第一款規定，
    與憲法第十五條保障財產權之規定並無違背。」亦據司法院釋字第五八一號解釋
    在案，該解釋雖宣告前揭承受農地與申請人之住所應在同一縣市或不同縣市毗鄰
    鄉（鎮、市、區）範圍內者，始得核發證明書之規定，與憲法第二十三條及第十
    五條意旨不符，然亦闡述耕地三七五減租條例第十九條第一項第一款規定，與憲
    法第十五條保障財產權之規定並無違背，是耕地租約期滿時，出租人收回自耕，
    仍應以出租人能自任耕作為要件，且關於出租人收回自耕，實質上是否具有自任
    耕作能力而生之行政爭訟，法院仍應為實質認定。此參酌被告提出之私有出租耕
    地九十一年底租約期滿處理工作計畫及作業須知第六點規定：六、辦理程序及作
    業方法（三）審查６（２）Ｅ：「減租條例第十九條第一項第一款出租人能自任
    耕作之認定，得由申請人自行切結為之。相關權利義務人如對鄉（鎮、市、區）
    公所之審查結果有所異議，應依司法院大法官會議一二八解釋意旨，循行政訟爭
    程序請求救濟。」亦證出租人是否具自任耕作能力，在申請時固得以切結書為之
    ，惟出租人是否具自耕能力有爭議，而循行政救濟時，法院仍應為實質認定，要
    無疑義。
二、本件原告承租參加人戊○○所有系爭耕地，訂有租約，租期至九十一年十二月三
    十一日屆滿。原告遂依耕地三七五減租條例第二十條規定，於九十二年二月六日
    申請續訂租約，而出租人（即參加人）戊○○亦檢附戶籍謄本、自任耕作切結書
    、嘉義市西區區公所審核出租人九十年全年收支明細表及九十年全年生活費用明
    細表等文件申請收回自耕。經被告依內政部八十六年九月五日台內地字第八六八
    七九三八號函釋意旨，以出租人本人（因其戶籍內並無配偶及其他直系血親）九
    十年全年綜合所得總額為新臺幣（下同）一二０、０五八元，另依據內政部、台
    北市政府及高雄市政府公布九十年最低生活標準表，台北市最低生活費用為每月
    一二、九七七元，核計出租人九十年其全年生活費用為一五五、七二四元，加計
    出租人全年支出全民健保保險費七、二四八元，其全年生活費用總額為一六二、
    九七二元，上開所得總額低於生活費用總額，其收益不足以維持一家生活。而原
    告甲○○與其同一戶內配偶及直系血親九十年全年綜合所得總額為七八四、七四
    四元，原告乙○○一戶所得總額為七０七、五八八元，另原告丙○○一戶所得總
    額為一、八五一、七七七元，則原告等三人本人與其配偶及同一戶之直系血親九
    十年綜合所得稅總額合計三、三四四、一０九元；又原告均設籍嘉義市，依前揭
    內政部、台北市政府及高雄市政府公布九十年最低生活費標準表，台灣省最低生
    活費為每人每月八、二七六元，全年生活費用為每人九九、三一二元，合計原告
    等三戶共十一人，其九十年全年生活費用總額為一、０九二、四三二元，扣除出
    租人申請收回耕地部分所得八、０００元後，其收支相抵尚餘二、二四三、六七
    七元，則出租人收回耕地，不致使原告失其家庭生活依據，參以出租人已切結自
    任耕作，乃以九十二年十二月二十六日嘉市西區民字第０九二００一九七二三號
    函准由出租人收回自耕等情，為兩造所不爭執，並有台灣省嘉義市私有耕地租約
    、嘉義市公所私有耕地租約變更結果通知書、參加人戊○○私有耕地租約期滿收
    回耕地申請書、出租人自任耕作切結書、戶籍謄本、九十年全年生活費用明細表
    、被告九十一年底私有耕地租約期滿出（承）租人收益情形訪談筆錄、九十年度
    綜合所得稅各類所得資料清單、原告私有耕地租約期滿續訂租約申請書、被告九
    十二年十二月二十六日嘉市西區民字第０九二００一九七二三號函、被告處理出
    租人申請收回（承租人申請續訂）核定出租人收回自耕通知書等附於原處分卷可
    憑，洵堪認定。本件被告准由出租人收回自耕，固非全然無據。惟原告起訴主張
    ：出租人居住於台北縣市，且已經六十多歲，不可能自行耕作。再者，出租人在
    大陸地區經商，而經年來往於台灣及中國大陸之間，顯然專任農耕以外行業，不
    具耕作能力，自無收回出租耕地之資格。又出租人現負債四千多萬，其於租約期
    滿時，假借自耕為由，欲收回系爭耕地出售牟利，被告未予實質審查，僅以一紙
    自任耕作切結書，遽准出租人收回自耕，而駁回原告等續租之申請，自嫌速斷等
    語，資為爭執。
三、經查，「出租人不能自任耕作者」不得收回自耕，前揭耕地三七五減租條例第十
    九條第一項第一款定有明文。又按「耕地三七五減租條例第十九條第一項第一款
    ，所謂不能自任耕作，係屬事實認定問題，其立證方法，非得由第三人出具保證
    書代之。」「所謂不能自任耕作，不僅指無耕作能力而須雇工耕作者而言，即出
    租人之住居所與耕地距離過遠，依日常經驗，不能自任耕耘收割者，亦包括在內
    。」最高法院五十一年台上字第五八二號判例及五十二年台上字第八三四號判例
    分別著有明文可參。而所謂「出租人不能自任耕作」應係指出租人本人及其配偶
    與同一戶內之直系血親均不能自任耕作而言。依該規定，出租人於租約期滿時，
    有該條項所列各款情形之一者，除該條第二項、第四項等例外規定者外，不得收
    回自耕。易言之，出租人如不能自任耕作，即不得收回自耕。本件依參加人即出
    租人戊○○庭呈之護照及簽證等入出境紀錄記載，出租人戊○○確實經常往來台
    灣與中國大陸之間，亦時常前往東南亞之印尼、菲律賓、馬來西亞、泰國等地；
    另出租人長年於台北營生，目前亦於台北市內貸款購置房屋居住，為出租人所是
    認（見本院九十三年十一月二日言詞辯論筆錄），以其往來國內外次數頻繁且其
    生活重心均在北部之情形觀之，出租人收回系爭耕地後，實難自任系爭耕地之耕
    作。又關於出租人收回系爭耕地後將如何耕作乙節，經出租人於本院九十三年十
    月十九日準備程序暨九十三年十一月二日言詞辯論程序中分別陳稱：「．．．目
    前我是想先收回，可以種植地瓜等較不需要管理的作物。」「可以種植蕃茄或水
    果。」「（問：如果參加人欲種植蕃茄或水果，一千零六坪之收益為何？）我不
    清楚。」云云。然查，出租人自認其於退休前分別任職於中油、台電、郵局等單
    位，並無從事農耕之經驗，則出租人收回系爭耕地若確係為耕作之用途，衡諸常
    情，出租人事先應已審慎考量及估算，以盡地利，何以卻對於將如何耕作乙事，
    未事先詳為計畫，僅粗略表示將種植地瓜或水果，且就有關耕作之收益情形亦表
    示「不清楚」，亦難認確有自任耕作之規畫。況查，出租人於準備程序中，經本
    院訊及：「收回系爭土地後有何計畫？」，出租人則答稱：「我現在沒有工作都
    在家裡。當初我有與原告數次協調，希望原告按照一般地價購買。」等語，顯然
    出租人之前已有出售系爭耕地之意，而與原告進行交涉，惟因協調未果，乃於租
    約屆期而原告申請續訂租約之時，方以「確能自任耕作而所有收益不足以維持一
    家生活」為由，向被告申請收回自耕，是其並無自任耕作之真意，甚為灼然。
四、綜上所述，本件參加人即出租人長年居住台北且經年往來國內外，難認事實上能
    自任系爭農地之耕作，其申請收回自耕，即不應准許。參加人即出租人出具之自
    任耕作切結書，核與事實不符，洵難採憑。從而，被告核准出租人依三七五減租
    條例第十九條第一項規定收回自耕，即有違誤。訴願決定未予糾正，亦有疏略。
    原告執以指摘並起訴聲明第一項請求將訴願決定及原處分均予撤銷，為有理由，
    應予准許。另按台灣省耕地租約登記辦法第七條規定：「耕地租約租期屆滿，除
    出租人依本條例收回自耕外，如承租人願繼續承租，並有繼續耕作之事實者，應
    申請租約續訂登記。」則關於承租人於租約期滿能否續訂租約，行政機關仍應就
    「是否有繼續耕作事實」予以審查。準此，原告訴之聲明第二項請求被告應作成
    准予續訂耕地三七五租約之行政處分部分，因本件被告係以參加人即出租人能自
    任耕作即逕予准許收回自耕，而就原告是否續行耕作事實之部分，被告並未予以
    審查，其事證自未臻明確，且此亦屬被告應依職權審查範圍，依行政訴訟法第二
    百條第四款規定之意旨，應命被告依照本院判決之法律見解對於原告申請續訂耕
    地三七五租約事件，另作成決定。又本件既應由被告重為審酌核定，則原告此部
    分復請求判決被告應作成准予原告就系爭耕地續訂租約之行政處分，為無理由，
    應予駁回。
五、據上論結，本件原告之訴為一部有理由、一部無理由，依行政訴訟法第二百條第
    四款、第一百零四條、民事訴訟法第七十九條前段，判決如主文。
中　　　華　　　民　　　國    九十三　　年　    十一　　月　　  十六　　日
                              高雄高等行政法院第二庭
                                          審判長法官  呂佳徵
                                          法      官  林勇奮
                                          法      官  蘇秋津
右為正本係照原本作成。
如不服本判決，應於判決送達後二十日內向本院提出上訴書狀，其未表明上訴理由者
，應於提起上訴後二十日內向本院提出上訴理由書（須按對造人數附繕本）；如於本
判決宣示或公告後送達前提起上訴者，應於判決送達後二十日內補提上訴理由書（須
附繕本）。未表明上訴理由者，逕以裁定駁回。
提起上訴應預繳送達用雙掛號郵票七份（每份三十四元）。
中　　　華　　　民　　　國    九十三　　年　    十一　　月　　  十六　　日
                                          法院書記官  陳嬿如
